【裁判字號】    98,訴,530
【裁判日期】    980715
【裁判案由】    遷讓房屋等
【裁判全文】
臺灣臺北地方法院民事判決               98年度訴字第530號
原      告  財政部國有財產局臺灣北區辦事處
法定代理人  乙○○
訴訟代理人  龔維智律師
複  代理人  甲○○
被      告  丙○○
訴訟代理人  徐維良律師
被      告  丁○○
上列當事人間請求遷讓房屋等事件，本院於民國98年6月24日言
詞辯論終結，判決如下：
    主  文
被告應將坐落臺北市○○區○○段一小段四八四地號上之建號一
九五號建物即門牌號碼為臺北市○○區○○路一九一號房屋遷讓
返還原告。
被告應給付原告新臺幣捌拾柒萬零陸佰零捌元，及自民國九十七
年九月二十一日起至清償日止，按年息百分之五計算之利息。另
應自民國九十七年八月一日起至交還上開土地、建物之日止，按
月給付原告新臺幣壹萬肆仟佰貳拾陸元。
原告其餘之訴駁回。
訴訟費用由被告負擔十分之八，餘由原告負擔。
本判決第一項於原告以新臺幣貳拾柒萬陸仟元為被告供擔保後，
得假執行。被告丙○○如以新臺幣捌拾貳萬柒仟佰元為原告預
供擔保，得免為假執行。
本判決第二項於原告以新臺幣貳拾玖萬元為被告供擔保後，得假
執行；被告丙○○如以新臺幣捌拾柒萬零陸佰零捌元為原告預供
擔保，得免為假執行。
原告其餘假執行之聲請駁回。
    事實及理由
壹、程序方面：
一、原告法定代理人於起訴時為莊翠雲，繼於本院審理期間變更
    為乙○○，業經聲請承受訴訟，並有財政部98年1月20日臺
    財人字第09800023160號令在卷可佐，經核無不合，應予准
    許。
二、被告丁○○未於言詞辯論期日到場，核無民事訴訟法第386
    條各款所列情形，爰依原告之聲請，由其對被告丁○○部分
    一造辯論而為判決。
貳、實體方面：
一、原告主張：
  (一)原告為坐落臺北市○○區○○段一小段484地號土地及其上
    建號為195號、門牌號碼為臺北市○○區○○路191號之建物
    （下稱系爭房地）之管理機關。被告丙○○、丁○○與其二
    人之母即訴外人蕭連珠曾於民國89年間向原告承租系爭房地
    ，並簽訂國有房地租賃契約（下稱系爭租約），租期至100
    年12月31日止，租金為每月新臺幣（下同）12,367 元。依
    系爭租約第3條規定，承租人應於當月月底前自動向出租機
    關繳納，如承租人為二人以上時，共同承租人對租金各負全
    部給付之責。又第5條其他特約事項第1項第2款規定，承租
    人逾期繳納租金時，逾期繳納在一個月以上者，每逾一個月
    照欠繳加收違約金，最高以欠額之一倍為限。嗣因被告等承
    租人積欠原告自90年6月起至92年6月止之租金及逾期違約金
    ，已達2年之法定期限，原告遂於92年9月19日以臺財產北管
    字第0960036602號函通知自92年9月起終止系爭租約。
  (二)系爭租約終止後，被告丙○○、丁○○起即無權占用系爭房
    地，惟其2人仍持續居住於系爭房地迄今，係屬無法律上原
    因而受利益並致原告受損害，為此爰依系爭租約請求被告等
    給付92年7月及8月之租金及逾期違約金共30,496元，並依民
    法第455條、第767條規定，請求被告丙○○、丁○○遷讓交
    還上開房地，並依同法第179條規定給付原告自92年9月1日
    起至97年7月31日止因無權占用系爭房地所生相當於租金之
    不當得利，其計算依據按土地法第97條之規定，以土地及其
    建築物申報價總額年息10%計算；復按平均地權條例施行細
    則第21條規定，公有土地以各該宗土地之公告地價為申報地
    價，免予申報，故本件原告以土地公告地價為申報地價，另
    以各該年度之房屋課稅現值為依據，計算被告等人應給付原
    告自92年9月1日起至97年7月31日止占用系爭房地之利益共
    計1,412,800元（土地部分136萬3254元、建物部分4萬9546
    元），暨自97年8月1日起至返還房屋之日止，每月所受之不
    當得利23, 874元（土地部分2萬3062元、建物部分812元）
    。並聲明：1.被告應給付原告3萬496元，及自起訴狀繕本送
    達翌日起至清償日止，按年息5％計算之利息。2.被告應將
    坐落臺北市○○段○○段1小段484地號上之195建號即門牌
    號碼為臺北市○○區○○路191號房屋遷讓返還原告。3.被
    告應給付原告1,412,800元，及自起訴狀繕本送達翌日起至
    清償日止，按年息5%計算之利息；暨自97年8月1日起至返還
    房地之日止，按月給付原告2萬3874元4.請准供擔保宣告假
    執行。
二、被告部分：
  (一)被告丁○○未於言詞辯論期日到場，亦未提出書狀作何聲明
    或陳述。
  (二)被告丙○○部分答辯稱：
  1.就原告主張系爭租約已於92年9月19日發函終止之事實不爭
    執，然依民法第126條規定，租金之請求權因5年間不行使而
    消滅。是本件原告請求92年7月及8月之租金30,496元，其請
    求權已罹於5年之消滅時效，原告得拒絕給付。
  2.原告以公告現值10%計算年租金，此為土地法第97條規定之
    租金上限，並非均得以此為標準請求。不當得利之計算仍應
    審酌土地利用情形及鄰近交通狀況等客觀認定之，非概以公
    告現值年息10%計算。查臺北市萬華區為老舊社區，被告居
    住之系爭房屋亦已老舊，且相較於臺北市○○○地段，並不
    繁榮，縱以年息5%計算不當得利亦顯然過高，請本院酌減至
    合理數額。另依行政院國有出租土地租金率調整方案，國有
    基地出租一律依照土地報申地價年息5%計收租金，原有租約
    租金亦約略為公告現值5%。被告若受有相當於租金之損害，
    亦應以公告現值5%請求。
三、兩造不爭執之事項：
  (一)門牌號碼臺北市○○區○○路191號房屋為國有，管理者為
    原告。
  (二)系爭房屋由被告丙○○、丁○○與其二人之母蕭連珠共同向
    原告承租，並簽訂國有房地租賃契約書，租期自89年5月11
    日起至100年12月31日止，租金每月1萬2367元。
  (三)被告等及蕭連珠因積欠原告90年6月起至92年6月止之租金及
    違約金，經本院92年度北簡字第14425號判決蕭連珠應給付
    原告26萬1785元。
  (四)蕭連珠於95年7月13日死亡，繼承人為被告丙○○、丁○○
    。
  (五)系爭租約已於92年9月19日終止。
四、得心證之理由：
  (一)請求給付92年7、8月之租金、違約金部分：
    本件原告主張被告丙○○、丁○○與其二人之母蕭連珠共同
    向原告承租系爭房地，期間為89年5月11日起至92年9月19日
    止，被告2人迄未給付92年7、8月份之租金、違約金共30,49
    6元（租金各7,624元、違約金各7,624元）等情，業據其提
    出租約及出租金及違約金計算明細表乙紙為證，被告則稱上
    開租金債權已罹於民法第126條之5年短期時效云云。經查：
  1.違約金15,248元部分：按違約金係因債務人給付遲延時，債
    權人始得請求，既非定期給付之債，與民法第126條所規定
    之性質不同，其時效期間應為15年。最高法院95年度台上字
    第633號判決參照。是依上開說明，原告請求之92年7、8月
    份逾期違約金債權15,248元，自應適用15年之時效期間，而
    本件原告業已於97年8月29日提起本件訴訟（見起訴狀本院
    收文戳），堪認原告此部分之違約金債12,367元之時效尚未
    完成，被告抗辯時效已完成云云，應不可採。
  2.利息15,248元部分：按利息、紅利、租金、贍養費、退職金
    及其他1年或不及1年之定期給付債權，其各期給付請求權，
    因5年間不行使而消滅。消滅時效，自請求權可行使時起算
    。消滅時效，因起訴而中斷。時效完成後，債務人得拒絕給
    付。民法第125條、第127條、第129條及第144條分別定有明
    文。經查，依系爭租約第3條所示：「租金每月新臺幣壹萬
    貳仟佰陸拾柒元，應於當月底前自動向出租機關繳納」，
    是原告請求之系爭7、8月租金債權請求權，得分別自92年8
    月1日及92年9月1日起行使，其時效應分別至97年8月1日、
    97年9月1日完成，而本件原告係於97年8月29日起訴請求被
    告給付上開租金，堪認原告92年8月份之租金債權7,624元之
    時效尚未完成，然就92年7月份之租金債權7,624元則已罹於
    時效。原告雖主張被告2人於92年11月間曾申請以分期款方
    式繳納自積欠之租金，堪認系爭租金債權時效已被因告承認
    而中斷，並提出被告97年11月26日臺財產北改字第09750028
    98號含1紙為證，然觀諸上開函文內容：「蕭蓮珠女士於92
    年11月27日申請一分期付款方式繳納自90年6月起至92年8月
    止之租金…」，僅能證明被告之母蕭蓮珠有承認系爭租金債
    務，尚無從認定被告2人有承認系爭債務之事實。此外，原
    告復未提出其他證據證明起訴前有其他中斷時效之事由，應
    認原告請求92年8月份之租金債權時效已完成，原告自得依
    民法第144條第1項之規定，援引時效抗辯而拒絕給付。
  3.綜上，原告請求給付92年7、8月之租金、違約金30,496元，
    除其中92年7月之租金債權7,624元之時效已完成外，其餘之
    22,872元債權均未罹於時效，是應認原告此部分得請求之金
    額為22,872元。
  (二)請求被告自系爭房屋遷出部分：
    按「承租人於租賃關係終止後，應返還租賃物。」、「所有
    人對無權占有或侵害其所有物者，得請求返還之，對於妨害
    其所有權者，得請求除去之」，民法第455條、767條分別定
    有明文。又國有財產撥給各地國家機關使用，名義上雖仍屬
    國有，實際上即為使用機關行使所有人之權利，故本院對於
    是類財產，向准由管領機關起訴代國家主張所有權人之權利
    （最高法院29年上字第1061號判例意旨參照）。本件原告主
    張被告於92年9月19日租約終止後，仍繼續佔有使用系爭房
    地迄今等情，業據其提出土地、建物登記謄本、現場照片、
    戶籍謄本等件，且均為被告所不爭執，自堪信原告之主張為
    真實。是系爭租約既已終止，被告即無權占用系爭房地，則
    原告依上揭規定，請求被告自系爭房屋遷讓返還原告，自有
    理由，應予准許。
  (三)請求被告給付相當於租金之不當得利部分：
    按無法律上之原因而受利益，致他人受損害者，應返還其利
    益，雖有法律上之原因，而其後已不存在者，亦同，民法第
    179條定有明文。本件被告無權占用有系爭房地，消極減免
    其應支付使用該房地之代價而受有利益，致原告受有損害，
    且無權占用他人房地，可能獲得相當於租金之利益為社會通
    常之觀念，則原告依民法第179條規定請求被告返還相當於
    租金之不當得利，揆諸前開說明，核屬有據。而按城市房屋
    之租金以不超過土地及其建築物申報總價額年息百分之十為
    限，土地法第97條定有明文；而土地法第97條所謂土地價額
    係指法定地價即土地所有人依該法規定所申報之地價，在公
    有土地係以公告地價為申報地價，建築物價額則指該管市、
    縣地政機關估定之價額，此觀土地法第148條、土地法施行
    法第25條、平均地權條例施行細則第21條之規定自明。查系
    爭建物雖屬老舊建物，惟其面臨莒光路，對面為郵局，附近
    有雙園國小、忠義國小、彰化銀行，附近有多線公車經過，
    交通及生活機能尚可等情，有現場照片、電子地圖在卷可參
    ，本院審酌係爭土地之坐落位置、繁榮程度、經濟用途等因
    素，認原告請求相當於租金之不當得利，按申報地價年息10
    ％計算，尚嫌過高，應以申報地價總額年息6％計算，較為
    允當。再者系爭土地，自89年度起至92年度止，公告地價每
    平方公尺為69,400元，自93年度起至96年度止之公告地價每
    平方公尺為67,500元，自96年度起迄今公告地價每平方公尺
    均為67,500元。另系爭房屋之課稅現值，自92年7月起至97
    年6月間之各該年度現值分別為105,000元、102,000元、101
    ,200 元、99,300元、97,500元，有房屋課稅現值資料影本
    為證，堪為信實。則據此計算，原告請求被告2人就其自92
    年9月1日起至97年7月31日止占用系爭房地，共應給付原告
    847,736元，及自97年8月1日起至返還系爭房地之日止，每
    月應給付原告14,326元（計算式均詳如附表）部分為有理由
    ，逾此部分，則無理由。
五、從而，原告依767條及第179條規定，請求被告將系爭房地返
    還原告，給付相當於租金之不當得利847,736元，另依租賃
    契約請求被告給付租金、違約金22,872元，及均自起訴狀繕
    本送達翌日即97年9月21日起至清償日止按年息5％計算之利
    息；另自97年8月1日起至返還系爭房地之日止，按月給付原
    告14,326元之不當得利，為有理由，應予准許。逾此部分之
    請求則屬無據，應予駁回。又原告與被告丙○○均陳明願供
    擔保請為宣告假執行或免為假執行，經核均與規定相符，爰
    分別酌定相當之擔保金額予以宣告。
六、兩造其餘之攻擊防禦方法及證據資料，經本院斟酌後，認為
    均不足以影響本判決之結果，自無一一詳予論述之必要，附
    此敘明。
七、訴訟費用負擔之依據：民事訴訟法第79條、第85條第1項。
中    華    民    國    98    年     7    月    15    日
                  民事第五庭  審判長法  官  薛中興
                                    法  官  陳靜茹
                                    法  官  莊書雯
以上正本係照原本作成。
如對本判決上訴，須於判決送達後20日之不變期間內，向本院提
出上訴狀。
中    華    民    國    98    年    7     月    15    日
                                    書記官  謝梅琴
附表：
┌──┬───────┬────┬────┬────┬───┬───┬──┬────┐
│佔用│占用期間      │公告地價│公告地價│佔用面積│年息率│月使用│月數│  金額  │
│土地│              │適用年份│(元/㎡) │（㎡）  │      │補償金│    │ （元） │
├──┼───────┼────┼────┼────┼───┼───┼──┼────┤
│    │000000-000000 │ 89/07  │69,400  │   41   │ 0.06 │14,227│4   │ 56,908 │
│占用├───────┼────┼────┼────┼───┼───┼──┼────┤
│土地│000000-000000 │ 93/01  │67,500  │   41   │ 0.06 │13,838│36  │498,168 │
│    ├───────┼────┼────┼────┼───┼───┼──┼────┤
│    │000000-000000 │ 96/01  │67,500  │   41   │ 0.06 │13,838│19  │262,922 │
├──┴───────┴────┴────┴────┴───┴───┴──┴────┤
│                                                                     合計：817,998│
├─────────────────────────────────────────┤
│自97年8月1日起至返還土地之日止，每月應給付13,838元                                │
└─────────────────────────────────────────┘
┌──┬────────┬─────┬───┬───┬──┬────┐
│    │占用期間        │課稅總現值│年息率│月使用│占用│ 金額   │
│    │                │          │      │補償金│月數│（元）  │
│    │                │          │      │      │    │        │
├──┼────────┼─────┼───┼───┼──┼────┤
│    │000000-000000   │105,000   │ 0.06 │525   │10  │5,250   │
│    ├────────┼─────┼───┼───┼──┼────┤
│占用│000000-000000   │102,000   │ 0.06 │510   │12  │6,120   │
│房屋├────────┼─────┼───┼───┼──┼────┤
│    │000000-000000   │101,200   │ 0.06 │506   │12  │6,072   │
│    ├────────┼─────┼───┼───┼──┼────┤
│    │000000-000000   │99,300    │ 0.06 │496.5 │12  │5,958   │
│    ├────────┼─────┼───┼───┼──┼────┤
│    │000000-000000   │97,500    │ 0.06 │487.5 │13  │6,338   │
├──┴────────┴─────┴───┴───┴──┴────┤
│                                                   合計：29 ,738元│
├─────────────────────────────────┤
│自97年8月1日起至返還房屋之日止，每月應給付488元                   │
└─────────────────────────────────┘


司法院資訊處製作；財團法人民間司法改革基金會備份。
